
# Una breve introduccion a `R`

`R` será el principal lenguaje que guiara el libro. En diferentes disciplinas biologicas, el uso de `R` se ha extendido significativamente durante la ultima decada. Sin embargo, `R`, por ser un lenguaje principalmente enfocado en aspectos estadisticos, tiene ciertas limitaciones en cuanto a velocidad y flexibilidad. Por otro lado, debido a la compartimentalizacion de implementaciones metodologicas en codigo, aprender y usar `R` es probablemente central en un campo biologico determinado pero no en otros. Otros recursos pueden ser usados para seguir la estructura del presente libro en otros lenguajes (e.g. `python`). Por ahora, nos enfocaremos en como instalar y usar `R`. Por simplicidad, vamos a procurar trabajar desde `RStudio`.

## `R` y `RStudio`

Aunque no son equivalentes, en diferentes contextos, `R` y `RStudio` se usan erroneamente de forma intercambiable. `R` es explicitamente un lenguaje de programacion, desarrollado por decadas como parte del `R Core Team` y la `R Foundation for Statistical Computing`. En pocas palabras, `R` es un lenguaje en si mismo, que esta enfocado en computaciones estadisticas. `RStudio` requiere de `R` para functionar. Especificamente, `RStudio` permite manejar (potentialmente) mas eficientemente y esteticamente el espacio de trabajo en `R`.

### Instalando `R` y `RStudio`

Dependiendo del sistema operativo en consideracion, existen multiples maneras de instalar `R`. En MacOS, vamos a usar `homebrew` para instalar paquetes y demas software que necesitemos. Para instalar `homebrew`, pueden correr la siguiente linea en la linea de comandos:

```{bash, eval = FALSE}
/bin/bash -c "$(curl -fsSL https://raw.githubusercontent.com/Homebrew/install/HEAD/install.sh)" 
```

Si estan usando linux, intentaremos hacer las instalaciones usando `apt install` para instalar programas desde la linea de comandos. En Windows, los ejecutables estan generalente disponibles para los programas que estaremos usando. Por ejemplo, para instalar `R` en Windows puedes revisar este [siguiente enlace](https://cran.r-project.org/bin/windows/base/) asociado a CRAN (The Comprehensive R Archive Network). Desde alli, es sugerible descargar la version mas reciente disponible de `R`.

#### Instalando `R`

En linux, la instalacion de `R` normalente requiere de un par de comandos:

```{bash, eval = FALSE}
sudo apt update
sudo apt install r-base
```

En MacOs y desde `homebrew`, la instalacion de `R` involucra la siguiente linea:

```{bash, eval = FALSE}
brew install r
```

En Linux y MacOs, la instalacion debe crear una nueva aplicacion. Sin embargo, desde la misma linea de comandos, correr

```{bash, eval = FALSE}
R
```

debe permitir ingresar a `R` directamente. Por ultimo, en Windows descagar e instalar `R` usando el instalador en la pagina oficial de `R` project usando este [link](https://cran.r-project.org/bin/windows/base/) es preferible.

#### Instalando `RStudio`

Instalar `RStudio` no es totalmente necesario para seguir las instrucciones en todos los capitulos de este librillo. Sin embargo, es ultil para muchas de ellas. Por otro lado, `RStudio` no es completamente necesario para correr `R`. Para descargarlo e instalarlo pueden seguir las instrucciones en la [pagina oficial](https://www.rstudio.com/products/rstudio/) de `RStudio`.

`RStudio` tambien puede ser instalado desde la linea de comando. En [Ubuntu Linux](https://docs.rstudio.com/rpm/installation/), instalar `RStudio` toma las siguientes lineas:

```{bash, eval = FALSE}
sudo apt update
sudo apt install gdebi-core
wget https://cdn.rstudio.com/package-manager/ubuntu/amd64/rstudio-pm_2022.04.0-7_amd64.deb
sudo gdebi rstudio-pm_2022.04.0-7_amd64.deb
```

En MacOS, `homebrew` puede usarse para instalar `RStudio` muy facilmente:

```{bash, eval = FALSE}
brew install --cask rstudio
```

En Windows, la recomendacion es descargar la aplicacion directamente desde la pagina de `RStudio` en el siguiente [enlace](https://www.rstudio.com/products/rstudio/).



## Primeros pinitos en `R`

Ahora que tenemos `R` instalado vamos a empezar a conocer algunos aspectos basicos del lenguaje! Primero ingresa a R ya sea desde la linea de comandos en Linux o Mac usando escribiendo `R` o en Windows buscando la aplicacion directamente.

`R` es un lenguaje simbolo-orientado, lo que significa que el usuario no necesita conocer los detalles de la computacion para entender el codigo. Por ejemplo, si queremos crear un vector con los numeros del `1` al `10`, lo podemos hacer de la siguiente manera:

```{r}
mi_vector <- 1:10
```

No hay que olvidar que `R` es un lenguaje interactivo. Esto significa que el usuario puede interactuar con el codigo y ver los resultados inmediatamente. Por ejemplo, para ver el contenido del vector previamente definido, corremos la siguiente linea:

```{r}
mi_vector
```

El resultado debe ser `r mi_vector`.

Ademas de los vectores, `R` tambien puede usarse para definir matrices. Por ejemplo, si queremos crear una matriz con los numeros del `1` al `9`, usamos la siguiente linea:

```{r}
mi_matriz <- matrix(1:9, nrow = 3, ncol = 3)
```

Para ver los contenidos de la matriz, corremos la siguiente linea:

```{r}
mi_matriz
```

Vamos ahora a revisar como exportar datos en `R`!

### Exportar datos

`R` es capaz de exportar datos a diferentes formatos. Por ahora, vamos a enfocarnos en el formato tabular `csv`. Este formato es especialmente útil cuando los datos se quieren compartir con otras personas. Para exportar datos a `csv`, se puede usar la función `write.csv()`. Por ejemplo, para exportar los datos del vector `mi_vector`, se puede correr la siguiente línea:

```{r}
write.csv(mi_vector, file = 'mi_vector.csv')
```

Esto creará un archivo `csv` llamado `mi_vector.csv` en el directorio especificado. Para exportar la matriz `mi_matriz`, se puede correr la siguiente línea:

```{r}
write.csv(mi_matriz, file = 'mi_matriz.csv')
```

Esto creará un archivo `csv` llamado `mi_matriz.csv` en el directorio especificado.

## R un poco mas avanzado...

Ya vimos brevemente como crear datos en R, un par de estructuras y como exportarlos. Vamos a hablar ahora un poco sobre como hacer cambios en la estructura de los datos (i.e. procesamiento).

### `for` loops

Un `for` loop es una estructura de control en `R` que permite repetir una acción una cierta cantidad de veces. Por ejemplo, para imprimir los números del `1` al `10`, se puede usar el siguiente `for loop`:

```{r}
for (i in 1:10) {
    print(i)
}
```

Este `for` loop recorrerá el vector `1:10` e imprimirá cada elemento del vector. La variable `i` es una variable temporal que se usa para almacenar los valores del vector. Esto quiere decir que cada vez que el `for loop` se ejecuta, `i` tomará el valor del elemento actual del vector.

Los `for` loops también se pueden usar para realizar operaciones matemáticas. Por ejemplo, para realizar la suma de los números del `1` al `10`, se puede usar el siguiente `for loop`:

```{r}
suma <- 0
for (i in 1:10) {
    suma <- suma + i
}
print(suma)
```

En este `for` loop, la variable `suma` se usa para almacenar el resultado de la suma. Cada vez que el `for loop` se ejecuta, el valor de `suma` se actualiza con el resultado de la suma de la variable `i`. Al final de la ejecución, el valor de `suma` será `r suma``.

### Vectorizando

`R` es un lenguaje de computación vectorizado, lo que significa que los bucles `for` no son necesarios para realizar operaciones matemáticas. Esto permite que se realicen operaciones más rápido y con menos código. Por ejemplo, para realizar la suma de los números del `1` al `10`, no se necesita usar un `for` loop. En su lugar, se puede usar la función `sum()` de la siguiente manera:

```{r}
suma <- sum(1:10)
print(suma)
```

Esto imprimirá el mismo resultado que el `for` loop anterior (`r suma`).

Vectorizar los cálculos también es útil para realizar operaciones con matrices. Por ejemplo, para calcular el promedio de los elementos de la matriz `mi_matriz`, se puede usar la función `mean()` de la siguiente manera:

```{r}
promedio <- mean(mi_matriz)
print(promedio)
```

Esto imprimirá el promedio de los elementos de la matriz (`r promedio``).

### Funciones de la familia *`apply`

Las funciones de la familia `apply` son un conjunto de funciones de `R` que permiten aplicar una función a una matriz de forma vectorizada. Esto significa que se pueden realizar operaciones matemáticas sin usar bucles `for`. Por ejemplo, para calcular la suma de los elementos de la matriz `mi_matriz`, se puede usar la función `apply()` de la siguiente manera:

```{r}
suma <- apply(mi_matriz, 1, sum)
print(suma)
```

Esto imprimirá la suma de los elementos de cada fila (por eso el segundo elemento es `1`) de la matriz (`6`, `15`, `24`).

Otras funciones de la familia `apply` son `lapply()`, `sapply()` y `mapply()`. Estas funciones se usan para aplicar una función a una lista, vector o matriz, respectivamente. Por ejemplo, para calcular el promedio de los elementos de la matriz `mi_matriz`, se puede usar la función `apply()` de la siguiente manera:

```{r}
promedio <- apply(mi_matriz, 2, mean)
print(promedio)
```

Esto imprimirá el promedio de los elementos de cada columna de la matriz (`r promedio`).


### `data.table`

`data.table` es un paquete de `R` que permite manipular grandes cantidades de datos de una manera más eficiente que otros paquetes. Por ejemplo, para cargar un conjunto de datos en `R`, se puede usar la función `read.csv()`. Sin embargo, esta función puede ser muy lenta cuando se trabaja con grandes conjuntos de datos. En su lugar, se puede usar la función `fread()` de `data.table` para cargar los datos de una manera más rápida. Por ejemplo, para cargar el conjunto de datos `mi_datos.csv`, se puede usar la siguiente línea:

```{r}
library(data.table)
mi_matriz <- fread("mi_matriz.csv")
```

Además de la carga de datos, `data.table` también permite realizar operaciones de manipulación y agregación de datos de una manera más eficiente que otras funciones. Por ejemplo, para calcular el promedio de los datos en la tabla `mi_datos`, se puede usar la función `data.table()` de la siguiente manera:

```{r}
promedio <- data.table(mi_matriz)[, mean(mi_matriz$valor)]
print(promedio)
```

Esto imprimirá el promedio de los datos en la tabla.

### El `tidy`verso

`Tidyverse` es un conjunto de paquetes y herramientas de `R` que permiten realizar análisis de datos de manera más eficiente y fácil. Estos paquetes incluyen `dplyr`, `tidyr`, `ggplot2`, `readr` y `purrr`. Estos paquetes se usan para realizar operaciones de manipulación, agregación, visualización y análisis de datos.

### `dplyr`

`Dplyr` es un paquete de `R` que permite manipular grandes conjuntos de datos de una manera más eficiente. Esto se logra usando una sintaxis fácil de leer y entender. Por ejemplo, para filtrar los datos en la tabla `mi_datos`, se puede usar la función `filter()` de `dplyr` de la siguiente manera:

```{r}
library(tidyverse)
mi_matriz[,-1] %>%
  summarise(across(everything(), mean))
```

`dplyr` también cuenta con otras funciones útiles como `arrange()` para ordenar los datos, `select()` para seleccionar las columnas deseadas y `mutate()` para crear nuevas columnas. Estas herramientas permiten realizar operaciones de manipulación de datos de manera mucho más eficiente.




